【裁判字號】    89,重上,248
【裁判日期】    891011
【裁判案由】    不動產所有權移轉登記
【裁判全文】
臺灣高等法院民事判決  八十九年度重上字第二四八號
      上  訴  人  己○○
      訴訟代理人  盧慶南律師
      複  代理人  張景豐律師
      被  上訴人  甲○○      住台北市○○○路二十巷十一弄五號
                  即沈樹興之.
      被  上訴人  丙○○      .
                  即沈樹興之.
                  戊○○      .
                  即沈樹興之.
      共      同
      訴訟代理人  許長郎      住台北市○○街六十三巷二十四號三樓
      被  上訴人  乙○○      住台北縣中和市○○路四十六巷二十四弄四號四樓
                  即沈樹興之.
      兼  右一人
      訴訟代理人  丁○○      住台北市○○街三十五巷二十八號一樓
                 即沈樹興之.
右當事人間不動產所有權移轉登記事件，上訴人對於中華民國八十九年四月二十一日
臺灣臺北地方法院八十八年度重訴字第九五三號第一審判決提起上訴，本院判決如左
：
    主    文
原判決廢棄。
被上訴人應將沈樹興所有如附表所示不動產辦理繼承登記後，將所有權移轉登記與上
訴人。
第一、二審訴訟費用由被上訴人連帶負擔。
    事    實
甲、上訴人方面：
一、聲明：如主文第一、第二項所示。
二、陳述：除與原判決記載相同者外，補稱略以：
    (一)沈樹興（已死亡）於民國八十四年六月十一日即表示願將生前及死亡後之所有
      財產、家業贈與長女乙○○並交付房地契、印鑑章、郵局存摺等重要文件，由
      乙○○負責保管及全權處理，其贈與契約並非無效。
    (二)沈樹興將所有財產包括坐落台北市○○路○段七二巷十四弄十四號房屋及其基
      地，詳如附表所示（以下簡稱系爭不動產），贈與乙○○且將過戶所需文件囑
      其保管處理，即有授權乙○○全權處分之意思表示，縱無授與代理權，沈樹興
      亦應負表見代理之責。
    (三)乙○○授權丁○○代理沈樹興出售系爭不動產，並辦理買賣過戶等事宜，上訴
      人已給付部分價款新台幣（下同）三百七十萬元，乙○○並將系爭不動產交付
      上訴人。
三、證據：除援用第一審所提證據外，補提最高法院八十七年度台上字第二七六九號
    民事判決為證。
乙、被上訴人方面：
壹、甲○○、丙○○、戊○○（以下簡稱甲○○等三人）部分：
一、聲明：駁回上訴。
二、陳述：除與原判決記載相同者外，補稱略以：
    (一)上訴人請求被上訴人履行出賣人之責任，主張不能併存之合法代理及表見代理
      主張，已影響被上訴人抗辯及防禦。
    (二)沈樹興交付房地契、印鑑章等予乙○○，僅有保管之意思，並無授與出售系爭
      不動產之權限，是其出售顯已逾越代理權範圍，故不得主張代理及表見代理，
      沈樹興自不負授權人之責任。
    (三)出售不動產需有特別之授權，上訴人提出授權書記載「一切事務之委任代理」
      ，顯為概括委任，乙○○不得處分系爭不動產。
    (四)丁○○在日記簿中表明保管系爭不動產之目的係為防系爭不動產被盜賣，參酌
      丁○○在「家父重要記事-節錄丁○○日記(十一)之」之記載，亦均無提及贈與
      或委任出售等重要事宜，且贈與書之內容標的不明確，亦與贈與成立要件不符
      。
三、證據：援用原審之證據。
貳、被上訴人乙○○、丁○○（以下簡稱丁○○等）部分：
一、聲明：認諾上訴人之請求。
二、陳述：
    (一)沈樹興已於八十四年六月十一日贈與系爭不動產予乙○○，並授權其全權處分
      。
    (二)乙○○、丁○○均同意出售系爭不動產予上訴人，並已收受三百七十萬元，雙
      方並已繳納土地增值稅及契稅完竣，亦已交付予上訴人使用中。
    (三)贈與書原有記載「生前、生後」，故在委託書上特別記明「生前」。而委託書
      是沈樹興贈與乙○○系爭不動產，自有授與乙○○代理出售系爭不動產之權限
      。
三、證據：提出沈樹興書立授權書乙件。
    理    由
一、本件被上訴人沈樹興於八十九年六月三日死亡，其繼承人為甲○○等及乙○○等
    ，此有死亡證明書、除戶戶籍謄本、現行戶籍謄本及繼承系統表為據，是甲○○
    等與乙○○等聲明承受訴訟，核符民事訴訟法第一百七十五條之規定，應予准許
    ，合先敘明。
二、按訴狀送達後，原告不得將原訴變更或追加他訴，但有擴張或減縮應受判決事項
    之聲明者，不在此限，同前法第二百五十五條第一項第三款定有明文，上訴人於
    八十九年八月十五日以準備書狀表示，因沈樹興死亡，被上訴人承受訴訟，故擴
    張第二項聲明為「被上訴人應就其被繼承人沈樹興所有如原判決所示不動產辦理
    繼承登記後再移轉登記與上訴人」，核無不合，應予准許。
三、按被告於言詞辯論時，為訴訟標的之認諾者，法院固應本於其認諾為敗訴之判決
    ，民事訴訟法第三百八十四條定有明文。惟本件被上訴人係為沈樹興之繼承人而
    承受訴訟，為訴訟標的法律關係對於被上訴人全體必須合一確定，共同訴訟人中
    一人之行為，不利益全體者，對於全體不生效力，民事訴訟法第五十六條第一項
    第一款定有明文，因此丁○○等雖於本院為訴訟標的之認諾，核其係不利於被上
    訴人之訴訟行為，對於被上訴人全體不生效力。
四、本件上訴人主張沈樹興於八十四年六月十一日贈與乙○○系爭不動產並交付印鑑
    章、所有權狀、印鑑證明、身分證等文件，由其保管處分，是沈樹興既已授與乙
    ○○代理權，乙○○復授權丁○○於八十八年一月十二日與上訴人訂立不動產買
    賣契約書並經法院公證在案，上訴人亦依約給付第一期至第三期款共計三百七十
    萬元予丁○○，雙方亦已依約繳納土地增值稅及契稅，詎丙○○卻於八十八年三
    月十一日以第三四一六號存證信函告稱上訴人偽造印文申請產權登記，並去函台
    北市松山地政事務所申請補發土地及建物所有權狀，並告知不准他人辦理所有權
    移轉登記，以致上訴人前過戶手續遭駁回，惟沈樹興既已將系爭不動產贈與乙○
    ○，授與乙○○出售系爭不動產代理權，且沈樹興將系爭不動產過戶等重要文件
    交付乙○○，縱未授權乙○○出售系爭不動產，沈樹興亦應負表見代理之責。現
    沈樹興已死亡，被上訴人為沈樹興之繼承人，自應繼受沈樹興出賣人之義務，爰
    依買賣契約請求被上訴人就系爭不動產為繼承登記後，移轉登記予上訴人等語。
    被上訴人甲○○等則以沈樹興並無贈與系爭不動產與乙○○，亦未授權乙○○處
    分系爭不動產，沈樹興交付印鑑章、所有權狀等文件之目的僅為保管，不得以其
    交付即認有贈與之意，是乙○○等出售系爭不動產顯為無權代理，亦非表見代理
    ，沈樹興不負授權人之責。被上訴人丁○○等則認諾上訴人之請求，同意將系爭
    不動產出售予上訴人。
五、上訴人主張乙○○於八十七年十二月七日授權丁○○，於八十八年一月二日代理
    沈樹興出售系爭不動產予上訴人，業據提出授權書、不動產買賣契約書、委託書
    為證（附原審卷第九至十三頁、十七頁、十八頁），且為被上訴人所不爭執，堪
    信為真。
六、上訴人主張沈樹興將系爭不動產贈與乙○○，並授權乙○○處分系爭不動產云云
    ，固據提出授權書、律師函、贈與書、委任契約、委託書為證，惟為被上訴人否
    認，經查：
(一)贈與部分：
  １、按不動產物權，依法律行為而取得設定、喪失、及變更者，非經登記，不生效
      力；民法第七百五十八條定有明文。本件上訴人主張沈樹興已將系爭不動產移
      轉贈與乙○○，固據提出贈與書乙件為證（附原審卷第八二頁），惟沈樹興尚
      未為贈予登記，系爭不動產仍登記為沈樹興所有，此有土地及建物登記簿謄本
      乙件附卷可憑，是系爭不動產既未為移轉登記予乙○○，其贈與之物權行為尚
      不生效力。
  ２、系爭不動產既仍為沈樹興所有，其處分權人仍為沈樹興，乙○○並無權處分系
      爭不動產，上訴人主張乙○○有權處分系爭不動產云云，不足採信。
(二)授與代理權部分：
  １、按受任人受概括委任者，得為委任人為一切行為。但為左列行為，須有特別之
      授權：一、不動產之出賣或設定負擔。二、不動產之租賃其期限逾二年者。三
      、贈與。四、和解。五、起訴。六、提付仲裁，民法第五百三十四條定有明文
      。
  ２、本件上訴人主張沈樹興授權乙○○出售系爭不動產，固據提出前開贈與書、授
      權書為證（見本院卷第七九頁）。惟查，乙○○代理沈樹興出售系爭不動產，
      揆諸前開規定，須有特別之授權，但核閱上訴人提出之贈與書記載：「本人願
      將生前及死後之所有財產、家業贈與長女乙○○，並由其收執及管理，恐口無
      憑．．．」，授權書記載：「沈樹興的家壹切油（按係由之誤）乙○○負責，
      家產由乙○○處理」，均僅記載家產由乙○○收執、保管或處理，得認為沈樹
      興概括委任乙○○管理財產，此種委任既未具體指定委任事務，乙○○固得為
      一切法律行為，但就出售系爭不動產之法律行為，沈樹興既未特別之授權，即
      乙○○未受沈樹興之委任出售系爭不動產。
  ３、又代理權之授與，依民法第一百六十七條之規定，雖僅以意思表示為之為必要
      ，無須另具任何方式，惟沈樹興既未委任乙○○出售系爭不動產，已如前所述
      ，核其亦未授與乙○○出售系爭不動產之代理權限至明。上訴人徒憑贈與書、
      授權書主張沈樹興有授與乙○○出售系爭不動產之代理權云云，不足採信。
(三)表見代理部分：
  １、按民法第一百六十九條規定之表見代理，係為保護第三人而設，本人如有使第
      三人信以為其有以代理權授與他人之行為，而與該他人交易，即應使本人負授
      權人責任。又印鑑證明、印鑑章及不動產所有權狀乃辦理不動產所有權移轉登
      記必需具備之重要物件，通常情形，若不動產所有權人將自己所有之不動產所
      有權狀、印鑑證明及印鑑章親自交付與自己之配偶或子女，並立具授權書，將
      該不動產授權處理，使配偶或子女得以憑之與他人訂立買賣契約、收取價金、
      交付標的物，自已足以使買受人誤信所有權人對於配偶或子女授以代理權，應
      認有表見代理法則原則之適用，始足保護第三人及交易安全。
  ２、本件沈樹興生前已將其身分證、印鑑章、印鑑證明及系爭不動產之所有權狀等
      交付其長女乙○○，並亦委託黃正淮律師寄送台北市中正區戶政事務所存證信
      函記載：「茲將本人身分證、印鑑章、郵局摺、房地契等重要文件交付長女乙
      ○○負責保管」，此經證人黃正淮、及沈樹興之妹沈菊英證明屬實（見原審卷
      八十九年三月二十二日言詞辯論筆錄），且有委任契約及該存證信函附卷可考
      （見原審卷第七七至八一頁），參酌證人田慧君：「我們公證本件買賣沒錯，
      當時審核雙方證件齊全，被告（按係指沈樹興）有授權書，及印鑑證明，所以
      我們依常例處理」（見原審卷第七二頁反面），故而沈樹興既已將不動產移轉
      登記所必需之重要物件，包括不動產所有權狀、印鑑證明及印鑑章交付乙○○
      ，乙○○於八十七年十一月三十日出具委託書，委託丁○○出售系爭不動產，
      乙○○繼之於八十七年十二月七日復以枕樹興之印鑑證明章，出具沈樹興授予
      丁○○之授權書，且將上開不動產移轉記所必需之全部證件交與丁○○，授權
      丁○○出售系爭不動產。丁○○則於八十八年一月十二日以沈樹興代理人之名
      義，同前揭有關證件，在力信土地登記專業代理人聯合事務所承辦人黃斌城
      見證（仲介）下，與上訴人簽訂不動產買賣契約書，收受部分價金，並將辦理
      移轉所有權之有關證件交付黃斌城辦理系爭不動產所有權移轉登記事宜，另又
      與上訴人共同委託田慧君代理至台灣台北地方法院辦理買賣契約公證在案，此
      有授權書、委託書、印鑑證明、不動產買賣契約書、公證書附卷可考（見原審
      卷第十八頁、第十七頁、第十至十三頁、第二十四頁），是上訴人與系爭不動
      產所有權人沈樹興為買賣交易行為時，固非與出賣人沈樹興本人親自為之，但
      出賣人沈樹興，既已將移轉不動產所有權之必需重要文件備妥齊全，並出具予
      親生兒子即丁○○授權書等，由丁○○同上開證件，在房屋仲介公司承辦人
      員見證仲介之下辦理買賣事宜，嗣丁○○亦已將系爭不動產交付上訴人占用使
      用，此表見事實，依一般社會常情，足以使上訴人相信沈樹興已授與丁○○代
      理出售系爭不動產之權限，縱如沈樹興未授與丁○○代理權（理由詳前），揆
      諸前開說明，沈樹興仍應負授權之責。上訴人主張沈樹興應負表見代理之責，
      應可採信，甲○○等抗辯稱沈樹興不負表見代理之責云云，不足為採。
七、從而，上訴人主張就出售系爭不動產，沈樹興應負表見代理之責，應可採信。沈
    樹興死亡後，其繼承人即被上訴人即繼受該契約之義務，即被上訴人負有移轉系
    爭不動產予上訴人之義務，故而上訴人依依買賣契約，請求被上訴人為繼承登記
    後，並為移轉登予上訴人，應予准許。原審為上訴人敗訴之判決，尚有未洽。上
    訴意旨指摘原判決不當，求予廢棄改判，為有理由。爰由本院予以廢棄改判，如
    主文第二項所示。
四、據上論結，本件上訴為有理由，依民事訴訟法第四百五十條、第八十五條第二項
    ，判決如主文。
中      華      民      國    八十九    年      十      月     十一     日
                                民事第十四庭
                                    審判長法  官  張  劍  男
                                          法  官  陳  筱  珮
                                          法  官  蘇  芹  英
右正本係照原本作成。
如不服本判決，應於收受送達後二十日內向本院提出上訴書狀，其未表明上訴理由者
，應於提出上訴後二十日內向本院補提理由書狀（均須按他造當事人之人數附繕本）
上訴時應提出委任律師或具有律師資格之人之委任狀；委任有律師資格者，另應附具
律師及格證書及釋明委任人與受任人有民事訴訟法第四百六十六條之一第一項但書或
第二項（詳附註）所定關係之釋明文書影本。
中      華      民      國    八十九    年      十      月     十七     日
                                          書記官  黃      愛
附註：
民事訴訟法第四百六十六條之一（第一項、第二項）：
對於第二審判決上訴，上訴人應委任律師為訴訟代理人。但上訴人或其法定代理人具
有律師資格者，不在此限。
上訴人之配偶、三親等內之血親、二親等內之姻親，或上訴人為法人、中央或地方機
關時，其所屬專任人員具有律師資格並經法院認為適當者，亦得為第三審訴訟代理人
。


司法院資訊處製作；財團法人民間司法改革基金會備份。
